臺灣嘉義地方法院民事判決
110年度嘉簡字第681號
原      告  林信丞  


訴訟代理人  陳偉仁律師
複  代理人  李佳盈律師
            葉昱慧律師
被      告  福安宮  
法定代理人  邱英泰  

訴訟代理人  湯光民律師
複  代理人  江冠瑩  
            劉昆銘律師
上列當事人間請求履行契約事件，本院於民國111年4月27日言詞
辯論終結，判決如下：
　　主  文
原告之訴駁回。
訴訟費用由原告負擔。
    事實及理由
壹、程序部分：
　　按不變更訴訟標的，而補充或更正事實上或法律上之陳述，
    非為訴之變更或追加，民事訴訟法第256條分別定有明文。
    經查，本件原告於起訴時之訴之聲明為：被告應將坐落嘉義
    縣○○鄉○○段000地號土地如起訴狀附圖所示編號丁部分土地
    辦理分割，並將該部分土地全部之所有權移轉登記予原告（
    見本院卷第9頁）。嗣於民國110年12月27日民事變更訴之聲
    明狀變更聲明：被告應將坐落嘉義縣○○鄉○○段000地號土地
    如嘉義縣水上地政事務所複丈日期110年12月3日複丈成果圖
    （下稱110年12月3日複丈成果圖）所示編號107（A）部分土
    地辦理分割，並將該部分土地全部之所有權移轉登記予原告
    （見本院卷第193頁）。核原告所為之變更係就嘉義縣水上
    地政事務所測量後為事實上之補充、更正，非屬訴之變更，
    應予准許。
貳、實體部分：
一、原告主張：
　㈠原告原與訴外人吳俊達、吳俊旻共有坐落嘉義縣○○鄉○○段00
    地號土地（下稱69地號土地），嗣原告於108年4月18日向嘉
    義縣政府提出不動產糾紛調處申請，主張69地號土地如原告
    所提分割示意圖，依各共有人持分比例、以與68地號土地之
    界線為基準平行拉直線分割為三部分，並由原告取得編號A
    部分。後因未能達成共識，原告向鈞院提起分割共有物訴訟
    ，法院囑託嘉義縣水上地政事務所以前開分割示意圖為基礎
    重新繪製109年1月20日複丈成果圖，分割共有物訴訟期間，
    原告同時與緊鄰69號土地之107地號土地所有人即被告協調
    購買部分土地供對外聯絡，以避免取得複丈成果圖編號甲部
    分土地後，卻因無對外通行之道路而無法建築房屋，兩造並
    約定「部分土地」即指「被告所有水上鄉水東段地號107號
    與原告水東段地號69號（6分之5）緊鄰部分」，已具體特定
    本件買賣標的。故兩造已就109年1月20日複丈成果圖編號甲
    部分土地與107地號土地緊鄰之部分即附圖編號丁部分成立
    買賣契約。
　㈡被告雖稱被告所為之意思表示為附承諾期限之要約意思表示
    ，買賣契約並未成立云云，惟被告已載明標的、價金等買賣
    契約必要之點，發函向原告發出訂約之意思表示，原告收受
    系爭函文後，請求被告提出過戶所需文件，為允諾訂約之意
    思表示，兩造就107地號土地買賣契約之標的、價金已達成
    合意，契約即為成立。且關於「同意：⒈以每坪壹拾參萬元〈
    以實際丈量坪數為主，且不分擔分割、稅金及任何費用〉」
    之記載，亦足證被告就「買賣價金」已發出意思表示。而原
    告於108年2月18日購入69地號土地6分之5前，原告家人即多
    次拜訪被告法定代理人邱英泰，當時邱英泰表示廟方是做善
    事，定會出賣107地號土地，堪認早於原告購入69地號土地
    前，被告即應允將107地號土地出賣予原告，其後被告更為
    此召開信徒大會，作成同意出賣107地號土地予原告之決議
    。原告於109年2月初收受系爭函文後，由其父林昆騰於同年
    3月30日致電被告法定代理人邱英泰要求被告提供過戶資料
    ，同日並將所需文件内容以簡訊傳送予邱英泰，其後亦有請
    證人林癸伶致電邱英泰說明，亦證原告已就系爭函文向被告
    為「請求提出過戶所需資料」之回覆，原告就被告提出之要
    約已為承諾之意思表示，契約至此即告成立。
　㈢買賣契約已然成立生效，則訂立書面及移轉所有權予買受人
    為出賣人之義務，並非契約成立之要件。兩造就I07地號土
    地之買賣契約已成立生效，則被告自負有訂立書面（即買賣
    契約書）及移轉系爭土地所有權之義務，且該義務並非契約
    成立之要件。基此，兩造縱使尚未就系爭土地訂立正式之買
    賣契約書，亦不改兩造買賣契約已成立之事實。
　㈣又原告以一訴請求被告將該部分分割後為移轉登記，於法並
    無不合，爰請求被告應將部分土地辦法分割，並將該部分土
    地之所有權移轉登記予原告等語，並聲明：被告應將坐落嘉
    義縣○○鄉○○段000地號土地如110年12月3日複丈成果圖所示
    編號107(A)部分土地辦理分割，並將該部分土地全部之所有
    權移轉登記予原告。
二、被告則以：
  ㈠被告所為之意思表示為附承諾期限之要約意思表示：本件原
    係由原告探詢被告法定代表人是否有出售意願時，被告法定
    代表人表示依據被告組織章程須經信徒大會決議，被告管委
    會遂將原告請求提出信徒大會討論，經109年1月18日被告召
    開信徒大會決議，並以109年1月31日函將決議內容通知原告
    ：「有關本宮所有水上鄉水東段107地號與水東段69地號（6
    分之5）緊鄰部分。同意：⒈以每坪壹拾參萬元〈以實際丈量
    坪數為主，且不分擔分割、稅金及任何費用〉分割出售。⒉同
    意期間至明年信徒大會召開日止，逾期視同放棄。」是當時
    被告所發出之意思表示，係請原告就被告所提之要件訂立契
    約為目的，該意思表示内容為就107地號土地之部分以每坪
    新臺幣（下同）13萬元出售，以訂立買賣契約為目的所為之
    意思表示，係為附有承諾期限之要約意思。相較原告一開始
    僅陳請被告出售部分107地號土地，並未具體表示契約内容
    ，性質上僅為觀念通知，為要約之引誘。況被告該函文說明
    表示同意期間至明年信徒大會召開日止，為定有承諾期限之
    要約，原告自被告發函迄今年被告信徒大會召開日止，均未
    提出承諾或與被告為簽約之具體行為，該要約按民法第158
    條之規定，失其拘束力。則被告於今年信徒大會決議否決原
    告之請求是有理由，兩造並無成立買賣關係。
  ㈡原告雖稱以簡訊傳送「寺廟應備文件」予被告法定代理人云
    云，惟該簡訊内容為：「寺廟應備：⒈寺廟登記證正本。⒉負
    責人身分證正反面影本一份。⒊扣繳單位統一編號編配書一
    份。⒋信徒名冊。⒌決議處分之會議紀錄。⒍寺廟大小章。⒎縣
    政府申請的印鑑證明。⒏土地權狀證本。」該簡訊是否確實
    客觀送達被告法定代理人並未可知，況以該簡訊内容觀察，
    非就被告所為之要約意思表示内容為承諾之意思表示，無法
    作為原告之承諾意思表示。
  ㈢原告係因自己為取得全部69地號土地緣故，遲誤被告承諾期
    間，證人也均證實該買賣契約有要訂立書面契約，顯非如原
    告所稱單純口頭即成立債之關係，證人證述可看出當時僅止
    於要求被告法定代理人提供過戶資料，並未有確實確定購買
    的意思表示，未有細談相關買賣等主要債之要件為表示，顯
    然仍處於磋商階段，故兩造間之買賣契約意思表示根本未合
    致，未有成立債之關係。
  ㈣以上等語為抗辯，並聲明：原告之訴駁回。　　
三、兩造不爭執之事項（見本院卷第274頁）：
　㈠系爭107地號土地為被告所有。
　㈡原告原為系爭69地號土地之共有人，應有部分6分之5。嗣原
    告於108年11月27日提起分割共有物訴訟，並經本院於109年
    3月16日以109年度訴字第173號民事判決「兩造共有坐落於
    嘉義縣○○鄉○○段00地號土地，應予變價分割；所得價金，按
    附表所示之比例分配。」該判決並於109年4月17日確定。
　㈢被告於109年1月31日以福安字第10901007號函覆原告「有關
    本宮所有水上鄉水東段地號00107號與貴水東段地號0069號＜
    6分之5＞緊鄰部分＜詳分割示意圖＞。同意：⒈以每坪壹拾參萬
    元＜以實際丈量坪數為主，且不分擔分割、稅金及任何費用＞
    分割出售。⒉同意期間至明年信徒大會召開日止，逾期視同
    放棄。」被告後於110年1月30日召開信徒大會。
　㈣原告於109年5月5日執109年度訴字第173號民事判決暨確定證
    明書向本院聲請強制執行，原告並於109年12月29日標得嘉
    義縣○○鄉○○段00地號土地。
四、本院之判斷：
　　原告主張於收受被告系爭函文後，原告已就系爭函文向被告
    為「請求提出過戶所需資料」之回覆，為允諾訂約之意思表
    示，兩造就系爭契約之標的、價金已達成合意，契約即為成
    立等語，惟經被告所否認，並以前詞置辯。因此，由兩造上
    開之主張及答辯可知，本件之爭點即為：㈠原告是否已於期
    限內為承諾之意思表示？㈡兩造就107地號土地是否已成立買
    賣契約？茲分述如下：
　㈠原告未有於系爭函文所定之承諾期限內對被告為承諾之意思
    表示：
　⒈按當事人主張有利於己之事實者，就其事實有舉證之責任，
    民事訴訟法第277條定有明文。又所謂承諾者，以與要約人
    訂立一定契約為目的，即對要約人為之「同意」之意思表示
    ，而「同意」，即承諾人表示願意依照要約之內容(客觀的
    合致）與要約人締結契約（主觀的合致）之謂。另承諾為意
    思表示，承諾之生效，係指承諾之被了解（對話部分）或達
    到(非對話）而言。則原告既主張其有與被告間成立系爭買
    賣契約，當須就其有對被告為承諾之意思表示負舉證責任。
　⒉從系爭函文所載「同意期間至明年信徒大會召開日止，逾期
    視同放棄」之內容，對照證人林昆騰於本院審理中證稱：系
    爭函文中間有1年的期限是以是否確定要買等語（本院卷第2
    64頁）以及被告法定代理人亦陳稱：1年的期間等他回覆等
    語（見本院卷第265頁）可知，系爭函文為附承諾期限之要
    約至明。
　⒊依據證人林癸伶於111年3月30日本院審理時證稱：伊今天（
    即作證當日）才看到系爭函文；之前只是2次電話通知主委(
    即被告法定代理人）準備資料等語（見本院卷第268、270頁
    ），可見證人林癸伶對於系爭函文之內容並不知情，則其與
    被告法定代理人2次通話，顯然並非受託向被告法定代理人
    就系爭函文為承諾之意思表示。再對照被告第12屆第2次信
    徒大會會議紀錄記載略以：地主林信丞以興建房屋為由，欲
    價購本宮所有水東段地號107號緊鄰土地，經大會決議以每
    坪13萬元〈不負擔任何費用〉出售，期間1年為限。全年期限
    內僅有代書2次電話查詢，無積極聯繫、作為且逾時限，本
    案提案無效等語（見本院卷第115頁）可知，代書（應為代
    書助理即證人林癸伶）的2次電話內容亦未使要約人了解其
    內容。依上足認證人林癸伶2次與被告法定代理人通話之內
    容並未對被告法定代理人傳達原告願意依照要約之內容(客
    觀的合致）與要約人締結契約（主觀的合致）之意思表示(
    即明確向被告表示原告同意被告之系爭函文上所載之買賣條
    件）無訛。至於原告固提出有傳送「寺廟應備」文件之簡訊
    內容為證（見本院卷第139頁），並當庭提出手機，而經本
    院勘驗結果：與原告提出之內容相符，但看不出來對方有讀
    取等情，有本院勘驗筆錄在卷可稽（見本院卷第245頁），
    因此，該簡訊內容是否已到達或使被告法定代理人了解其真
    意尚有疑義，且觀之該簡訊内容，僅是「寺廟應備：⒈寺廟
    登記證正本。⒉負責人身分證正反面影本一份。⒊扣繳單位統
    一編號編配書一份。⒋信徒名冊。⒌決議處分之會議紀錄。⒍
    寺廟大小章。⒎縣政府申請的印鑑證明。⒏土地權狀證本。」
    也難認原告已明確向被告表示原告同意被告之系爭函文上所
    載之買賣條件（即要約之內容）與被告締結契約之意思表示
    。
　⒋由上可認，原告並未能舉證其已有於承諾期限內（即110年1
    月30日前）就系爭函文之買賣要約對被告為承諾之意思表示
    。
　㈡兩造並未就107地號土地成立買賣契約：
　  按要約定有承諾期限者，非於其期限內為承諾，失其拘束力
    ，民法第158條定有明文。查系爭函文為附承諾期限之要約
    ，且原告亦未於系爭函文所定之承諾期限內對被告為承諾之
    意思表示，業經本院認定如前，因此，系爭函文之買賣要約
    已失其拘束力，兩造並未就107地號土地成立買賣契約，則
    原告請求被告將坐落嘉義縣○○鄉○○段000地號土地如110年12
    月3日複丈成果圖所示編號107(A)部分土地辦理分割，並將
    該部分土地全部之所有權移轉登記予原告，即於法無據。　
五、綜上所述，原告主張兩造間就107地號之土地已成立買賣契
    約，訴請被告依已成立之買賣契約將坐落嘉義縣○○鄉○○段00
    0地號土地如110年12月3日複丈成果圖所示編號107(A)部分
    土地辦理分割，並將該部分土地全部之所有權移轉登記予原
    告，為無理由，應予駁回。
六、本件事證已臻明確，兩造其餘之攻擊防禦方法及所提證據，
    於判決結果不生影響，爰不一一論列，併此敘明。
七、訴訟費用負擔之依據：民事訴訟法第78條。
中　　華　　民　　國　　111 　年　　5 　　月　　11　　日
                  臺灣嘉義地方法院嘉義簡易庭
                                  法　官　周欣怡
以上正本係照原本作成。
如對本判決上訴，須於判決送達後20日內向本庭（嘉義市文化路
308之1號）提出上訴狀（均須按他造當事人之人數附繕本）。如
委任律師提起上訴者，應一併繳納上訴審裁判費。
中　　華　　民　　國　　111 　年　　5 　　月　　11　　日
                                  書記官  葉芳如